臺灣高等法院臺中分院民事判決
111年度上易字第133號
上  訴  人即  
附帶被上訴人  蔡伯守  
              張蔡秀李
              蔡忠志  
              蔡明輝  
兼  上一  人  
法 定代理 人  蔡伯信  


共        同
訴 訟代理 人  方文献律師
上  訴  人即  
附帶被上訴人  吳蔡秀足


              吳太盛  
              吳淑鳳  
上   訴   人  財政部國有財產署中區分署

法 定代理 人  趙子賢  
訴 訟代理 人  林琦勝律師
              黃曉薇律師
被 上訴人 即  
附 帶上訴 人  楊文德  
              楊炎煌  


共        同
訴 訟代理 人  王將叡律師
上列當事人間請求袋地通行權等事件，兩造對於民國111年1月6
日臺灣臺中地方法院110年度訴字第800號第一審判決，分別提起
上訴、一部附帶上訴，楊文德、楊炎煌並為訴之追加，本院於11
1年9月28日言詞辯論終結，判決如下：
    主  文
一、上訴駁回。
二、原判決關於駁回附帶上訴人後開第三項之訴部分，及該部分
    訴訟費用之裁判均廢棄。
三、確認附帶上訴人就附帶被上訴人共有之臺中市○○區○○段000
    地號土地上，如附圖三即臺中市雅潭地政事務所民國111年7
    月26日土地複丈成果圖編號771A（面積8.65平方公尺）之土
    地有過水權存在，附帶被上訴人不得有禁止或妨害附帶上訴
    人過水之行為。
四、附帶被上訴人應容忍附帶上訴人於前項土地上設置暗溝之排
     水設施。
五、上訴部分，第二審訴訟費用由上訴人負擔；附帶上訴部分，
    上開廢棄部分之第一審及第二審（含追加之訴）訴訟費用由
    附帶被上訴人負擔。
    事實及理由
壹、程序部分：
一、按關於財產權之訴訟，其標的之金額或價額在新臺幣（下同
    ）50萬元以下者，適用本章所定之簡易程序；應適用簡易訴
    訟程序之事件，第二審法院不得以第一審法院行通常訴訟程
    序而廢棄原判決。前項情形，應適用簡易訴訟事件第二審程
    序之規定，民事訴訟法第427條第1項、第451條之1，分別定
    有明文。次按袋地因通行鄰地所增價額不明時，應可參照土
    地登記規則第49條第3項有關他項權利價值不明時，核定該
    權利價值之計算方式，即以申報地價百分之4為其1年之權利
    價值，以7年計算之價值標準，核算其土地因通行鄰地所增
    價額（最高法院100年度台抗字第960號裁定參照）。被上訴
    人即附帶上訴人戊○○、己○○（下稱戊○○等2人）主張袋地通
    行權之利益，並未經鑑定，兩造對本件訴訟標的價額依上開
    實務見解計算，均表示沒意見（詳本院卷第89至90、178頁
    ）。依此，本件訴訟標的價額，應以戊○○共有之臺中市○○區
    ○○段000地號（下稱系爭780地號）土地、己○○所有之同段78
    1地號（下稱系爭781地號）土地，因通行上訴人即附帶被上
    訴人庚○○、丁○○○、壬○○、癸○○、辛○○（下稱庚○○等5人）、
    丙○○○、甲○○、乙○○（下與庚○○等5人合稱庚○○等8人）共有
    之同段771地號（下稱系爭771地號）土地、財政部國有財產
    署中區分署（下稱國產署中區分署）實際管理之同段731地
    號（下稱系爭731地號）土地所增價額為準。又將戊○○等2人
    於原審主張通行之面積，核算訴訟標的價額，其聲明（先位
    主張通行面積較大，故以先位主張為準)第1、2項之訴訟標
    的為新臺幣（下同）4萬9831元【計算式：（76.98平方公尺
    ＋53.88平方公尺）×1360元（109年度1月申報地價，詳原審
    卷第33至35頁）×4％×7年＝4萬9831元，元以下4捨5入，下同
    】；第3項之訴訟標的價額為4萬9831元（計算式同上）；第
    4項之訴訟標的價額為7643元【計算式：20.07平方公尺×136
    0元（109年度1月申報地價）×4％×7年＝7643元】，合計為10
    萬7305元（4萬9831元＋4萬9831元＋7643元＝10萬7305元），
    未滿50萬元，本應適用簡易程序，原審未適用簡易程序，依
    上開規定，本院自應適用簡易訴訟事件第二審程序之規定，
    合先說明（原審駁回戊○○等2人管線安設權之請求部分，戊○
    ○等2人並未上訴，未繫屬本院者，不予贅述）。
二、按訴訟標的對於共同訴訟之各人必須合一確定者，共同訴訟
    人中一人之行為有利益於共同訴訟人者，其效力及於全體，
    民事訴訟法第56條第1項第1款前段定有明文。庚○○等8人為
    系爭771地號土地之共有人；而系爭731地號土地為中華民國
    所有，國產署中區分署為實際管理機關，因戊○○等2人主張
    對系爭771、731地號土地有通行權，其訴訟標的法律關係對
    於庚○○等8人、國產署中區分署必須合一確定。原審就通行
    權及開路部分判決戊○○等2人勝訴，雖僅庚○○等5人提起上訴
    ，惟此係有利於丙○○○、甲○○、乙○○、國產署中區分署之行
    為，依上開規定，其上訴效力自及於丙○○○、甲○○、乙○○、
    國產署中區分署，爰併列其等為上訴人。
三、按被上訴人於言詞辯論終結前，得為附帶上訴，民事訴訟法
    第460條第1項前段定有明文。於第二審為訴之變更或追加，
    非經他造同意，不得為之，但請求之基礎事實同一者，不在
    此限。又不變更訴訟標的，而補充或更正事實上或法律上之
    陳述者，非為訴之變更或追加，同法第446條第1項但書、第
    255條第1項但書第2款、第256條，亦有明文。戊○○等2人於
    本院言詞辯論終結前，就原審駁回其等有關請求庚○○等8人
    應將設於系爭771地號土地上，如附圖四即臺中市雅潭地政
    事務所110年6月21日土地複丈成果圖編號771B（面積20.07
    平方公尺）之明溝維持正常排水（即將該排水阻塞之情形排
    除），不得為妨礙排水之行為部分，提起附帶上訴，並將之
    改列為先位主張，並增加備位主張，請求確認戊○○共有之系
    爭780地號土地、己○○所有之系爭781地號土地，就庚○○等8
    人共有之系爭771地號土地上，如附圖三即臺中市雅潭地政
    事務所111年7月26日土地複丈成果圖編號771A（面積8.65平
    方公尺）之土地有過水權存在，庚○○等8人不得有禁止或妨
    害戊○○等2人過水之行為，及追加請求庚○○等8人應容忍戊○○
    等2人於前項土地上設置暗溝之排水設施，其附帶上訴既係
    在本院言詞辯論終結前所提，自為合法，而有關增加備位主
    張部分，因其已明確表示先、備位主張僅係針對何為對鄰地
    之損害最少之處所及方法，由法院依職權認定，該部分訴訟
    性質為形成之訴（詳本院卷第340至341頁），此並非為訴之
    追加，而係補充事實上及法律上之陳述，又其請求庚○○等8
    人應容忍戊○○等2人於前項過水權範圍內土地上設置暗溝之
    排水設施，固為訴之追加，然因同係基對庚○○等8人共有系
    爭771地號土地有無過水權存在之爭執，其基礎事實同一，
    且可利用原訴訟資料為審理，符合訴訟經濟，依上開規定，
    應予准許。
四、丙○○○、甲○○、乙○○經合法通知，未於本院言詞辯論期日到
    場，核無民事訴訟法第386條所列各款情形，爰依戊○○等2人
    之聲請，由其一造辯論而為判決。
貳、實體部分：
一、戊○○等2人主張：戊○○為系爭780地號土地之共有人、己○○為
    系爭781地號土地（與系爭780地號土地合稱為系爭土地）之
    所有權人，與系爭土地相鄰之系爭771地號土地為庚○○等8人
    共有，系爭731地號土地則為中華民國所有、實際管理機關
    為國產署中區分署，戊○○等2人並於系爭土地上興建門牌號
    碼臺中市○○區○○路00號之房屋（下稱系爭房屋）供家族成員
    居住。系爭土地與公路無適宜之聯絡，須藉由系爭731、771
    地號土地上之無名巷道，始能對外通行至光復路，該巷道已
    通行達20年以上。因庚○○等5人近期聲請鑑界後，表示要將
    上開無名巷道占用其土地之部分封閉，國產署中區分署亦否
    認系爭土地為袋地，戊○○等2人爰依民法第787條第1項、第7
    88條第1項規定，請求確認對系爭731地號土地上，如附圖一
    即臺中市雅潭地政事務所110年9月9日土地複丈成果圖編號7
    31A（面積70.8平方公尺）之土地、及對系爭771地號土地上
    ，如附圖一編號771A、771B（面積合計20.92平方公尺）之
    土地，分別有通行權存在，國產署中區分署、庚○○等8人應
    分別就戊○○等2人有通行權之範圍內，容忍戊○○等2人通行，
    不得為妨礙戊○○等2人通行之行為，並應容忍戊○○等2人鋪設
    柏油及水泥等利於通行之設施。又系爭土地自然流至之水及
    系爭房屋之家用排水，均係經由系爭771地號土地上附圖四
    編號771B（面積20.07平方公尺）之明溝，排泄至設於光復
    路上之涵洞。詎庚○○等5人於上開明溝設置鐵架工作物，欲
    將該明溝封閉，阻擋上開水流流向，戊○○等2人依民法第775
    條第1項、第779條第1項規定，先位主張請求庚○○等8人應將
    設於系爭771地號土地上如附圖四編號771B（面積20.07平方
    公尺）之明溝維持正常排水（即將該排水阻塞之情形排除）
    ，不得為妨礙排水之行為；備位主張請求確認就庚○○等8人
    共有之系爭771地號土地上，如附圖三編號771A（面積8.65
    平方公尺）之土地有過水權存在，庚○○等8人不得有禁止或
    妨害戊○○等2人過水之行為，及追加依民法第786條第1項規
    定，請求庚○○等8人應容忍戊○○等2人於附圖三編號771A（面
    積8.65平方公尺）土地上設置暗溝之排水設施。
二、國產署中區分署抗辯：戊○○等2人應舉證證明系爭土地為與
    公路無適宜聯絡之袋地，如為袋地，則戊○○等2人亦應舉證
    其主張之通行方案乃損害最少之處所及方法，並請求以損害
    最小之處所及方法，定本件通行方案等語。　
三、庚○○等5人抗辯：戊○○等2人現已有通道，供系爭土地通行至
    公路，並無確認通行權之利益。又系爭土地上雖有房屋，然
    係違章建築，以如附圖二即臺中市雅潭地政事務所110年9月
    9日土地複丈成果圖編號731A及773A土地之平行直線方式通
    行，方屬損害最小之處所及方法。又過水權部分，系爭780
    地號土地毗鄰右側之系爭731地號土地即為供排水用之國有
    地，亦可使用781地號土地相鄰左側之溝渠排水，抑或可沿
    附圖一編號771A及771B之地籍線設置寬度為30公分之暗溝等
    ，僅需簡易工事將需排放之水引至該處，並無再以庚○○等8
    人預備供建築之系爭771地號其他土地作為排水之用等語。
四、丙○○○、甲○○、乙○○未於言詞辯論期日到場，亦未提出書狀
    作何聲明或陳述。
五、原審判決㈠確認戊○○等2人對國產署中區分署所管理系爭731
    地號土地如附圖一編號731A（面積70.8平方公尺）之土地有
    通行權存在。㈡確認戊○○等2人對庚○○等8人所共有系爭771地
    號土地如附圖一編號771A、771B（面積合計20.92平方公尺
    ）之土地有通行權存在。㈢國產署中區分署、庚○○等8人分別
    就前兩項戊○○等2人具有通行權之範圍內土地，應容忍戊○○
    等2人通行，不得為妨礙戊○○等2人通行之行為，並應容忍戊
    ○○等2人鋪設柏油及水泥等利於通行之設施。另駁回戊○○等2
    人其餘之訴（即管線安設權部分）。國產署中區分署、庚○○
    等8人就其敗訴部分提起上訴（即確認通行權及開路部分）
    ；戊○○等2人就其敗訴部分，一部提起附帶上訴（即針對確
    認過水權部分）及為訴之追加（即設置暗溝之排水設施部分
    ），其等聲明如下：
（一）國產署中區分署上訴聲明：㈠原判決不利於國產署中區分
      署部分廢棄。㈡上開廢棄部分，戊○○等2人於第一審之訴駁
      回。
（二）庚○○等5人上訴聲明：㈠原判決不利於庚○○等8人部分廢棄
      。㈡上開廢棄部分，戊○○等2人於第一審之訴駁回。答辯聲
      明：戊○○等2人之附帶上訴及追加之訴均駁回。
（三）戊○○等2人附帶上訴及追加聲明：㈠原判決關於駁回附帶上
      訴人後開第㈡項之訴部分廢棄。㈡先位主張：庚○○等8人應
      將系爭771地號土地上，如附圖四編號771B（面積20.07平
      方公尺）之明溝維持正常排水（即將該排水阻塞之情形排
      除），不得為妨礙排水之行為。備位主張：確認戊○○共有
      之系爭780地號土地、己○○所有之系爭781地號土地，就庚
      ○○等8人共有之系爭771地號土地上，如附圖三編號771A（
      面積8.65平方公尺）之土地有過水權存在，庚○○等8人均
      不得有禁止或妨害戊○○等2人過水之行為。㈢庚○○等8人應
      容忍戊○○等2人於前項土地上設置暗溝之排水設施。答辯
      聲明：國產署中區分署、庚○○等8人之上訴駁回。
六、本院依民事訴訟法第270條之1第1項第3款規定，由兩造整理
    並協議簡化爭點如下：
（一）不爭執事項：
    ㈠戊○○為系爭780地號土地共有人之一，己○○為系爭781地號
      土地之所有權人（詳原審卷㈠第33至37頁）。
    ㈡系爭731地號土地為中華民國所有，管理者為國產署，實際
      管理者為國產署中區分署，系爭771地號土地為庚○○等8人
      共有（詳原審卷㈠第47至53、73至77頁）。
    ㈢癸○○於系爭771地號土地、鄰近戊○○等2人主張之通行範圍
      上有一間2層樓建物，建號為同段203建號，門牌號碼為臺
      中市○○區○○路00○0號（詳原審卷㈠第49、171、197頁）。
    ㈣戊○○於同段780地號土地上，有一未辦理保存登記建物；己
      ○○於同段781地號土地上，有一未辦理保存登記建物，上
      開2建物之門牌號碼均為臺中市○○區○○路00號（詳原審卷㈠
      第171、197頁）。
（二）爭點：
    ㈠系爭土地是否為袋地？
    ㈡戊○○等2人依民法第787條第1項規定，請求確認對系爭731
      地號土地上，如附圖一編號731A（面積70.8平方公尺）之
      土地、對系爭771地號土地上，如附圖一編號771A、771B
      （面積合計20.92平方公尺）之土地，分別有通行權存在
      ，國產署中區分署、庚○○等8人應分別就戊○○等2人有通行
      權之範圍內，容忍戊○○等2人通行，不得為妨礙戊○○等2人
      通行之行為，有無理由？
　  ㈢戊○○等人依民法第788條第1項規定，請求國產署中區分署、庚○○等8人於前項通行範圍內，應容忍戊○○等2人鋪設柏油及水泥等利於通行之設施，有無理由？
　  ㈣戊○○等2人依民法第775條第1項、第779條第1項規定，先位主張請求庚○○等8人應將設於系爭771地號土地上如附圖四編號771B（面積20.07平方公尺）之明溝維持正常排水（即將該排水阻塞之情形排除），不得為妨礙排水之行為；備位主張請求確認就庚○○等8人共有之系爭771地號土地上，如附圖三編號771A（面積8.65平方公尺）之土地有過水權存在，庚○○等8人不得有禁止或妨害戊○○等2人過水之行為，有無理由？
　  ㈤戊○○等2人追加依民法第786條第1項規定，請求庚○○等8人
      應容忍戊○○等2人於附圖三編號771A（面積8.65平方公尺
      ）土地上設置暗溝之排水設施，有無理由？
七、本院之判斷：
（一）按訴訟類型學理上一般雖區分為給付訴訟、確認訴訟及形
      成訴訟，惟訴訟實務上並不以此為限，就具體個案訴訟，
      仍視實際紛爭事件而定，於同一訴訟事件中，或有整合或
      互為條件類型之可能（如附條件裁判類型，即為一例）。
      又通行權紛爭事件，當事人就通行權是否存在及其通行方
      法，互有爭議，法院即須先確認袋地對周圍地有無通行權
      ，具有確認訴訟性質。待確認通行權存在後，次就在如何
      範圍及方法，屬通行必要之範圍，由法院依社會通常觀念
      ，斟酌袋地之位置、面積、用途、社會變化等，並就周圍
      地之地理狀況，相關公路之位置，與通行地間之距離，周
      圍地所有人之利害得失等因素，比較衡量袋地及周圍地所
      有人雙方之利益及損害，綜合判斷是否為損害周圍地最少
      之處所及方法，不受當事人聲明之拘束，由法院在具體個
      案中依全辯論意旨加以審酌後，依職權認定適當之通行方
      案，具有形成訴訟性質。經法院判決後，周圍地所有人就
      法院判決之通行範圍內，負有容忍之義務，不能對通行權
      人主張無權占有或請求除去；倘周圍地所有人有阻止或是
      妨害通行之行為，通行權人得一併或於其後訴請禁止或排
      除侵害，具有給付訴訟性質。另倘通行權人係訴請法院對
      特定之處所及方法確認其有無通行權限時，因係就特定處
      所及方法有無通行權爭議之事件，此類型之訴訟事件乃確
      認訴訟性質，法院審理之訴訟標的及範圍應受其聲明拘束
      （最高法院110年度台上字第2771號判決參照）。戊○○等2
      人提起本件確認通行權及過水權之訴訟，就通行權或過水
      權是否存在，固具有確認訴訟性質，然就通行或過水必要
      之範圍內，何者為對周圍地損害最少之處所及方法，戊○○
      等2人主張由法院綜合一切情況而認定（詳原審卷㈠第132
      頁、本院卷第341頁），即具有形成訴訟性質，法院自不
      受當事人聲明之拘束。本院自應依全辯論意旨加以審酌後
      ，依職權認定適當之通行方案。
（二）通行權及開路部分：　　　
　　㈠按確認法律關係之訴，非原告有即受確認判決之法律上利
      益者，不得提起之，民事訴訟法第247條第1項前段定有明
      文。所謂即受確認判決之法律上利益，係指法律關係之存
      否不明確，原告主觀上認其在法律上之地位有不安之狀態
      存在，且此種不安之狀態，能以確認判決將之除去者而言
      （最高法院110年度台上字第3198號判決參照）。戊○○等2
      人主張其對系爭731、771地號土地有通行權存在，既為國
      產署中區分署、庚○○等8人所否認，則戊○○等2人對於系爭
      731、771地號土地有無通行權存在即不明確，且此不明確
      之狀態存在，有致戊○○等2人私法上地位受損害之危險，
      而此項危險得以判決除去，依上開說明，戊○○等2人起訴
      請求確認對系爭731、771地號土地有通行權存在，自有即
      受確認判決之法律上利益，庚○○等5人抗辯戊○○等2人無確
      認利益，自不足採。　
　　㈡按土地因與公路無適宜之聯絡，致不能為通常使用時，除
      因土地所有人之任意行為所生者外，土地所有人得通行周
      圍地以至公路，民法第787條第1項定有明文。所謂土地與
      公路無適宜之聯絡，致不能為通常之使用，係指土地與公
      路間無適宜之通路可資聯絡，以致不能為通常之使用而言
      （最高法院110年度台上字第305號裁定參照）。戊○○為系
      爭780地號土地共有權人之一，並於其上建有一未辦理保
      存登記建物；己○○為系爭781地號土地所有權人，亦於其
      上建有一未辦理保存登記建物，上開2建物之門牌號碼均
      為臺中市○○區○○路00號，而系爭土地與庚○○等8人共有之
      系爭771地號土地、國產署中區分署實際管理之系爭731地
      號土地相毗鄰，目前現況並未臨路，需經由位於系爭771
      地號土地北側、系爭731地號土地西側上之私設道路，始
      能聯外通行至光復路等情，為兩造所不爭執，並經原審於
      110年5月28日履勘現場屬實，有地籍圖謄本、空拍圖、勘
      驗筆錄可稽（詳原審卷㈠第31、55、169至175、197至198
      頁），復有臺中市養護工程處110年1月22日中市建養工山
      字第000000000號函說明：「旨揭道路（即上開便道）非
      屬套繪有案之現有巷道；…查無近期相關養護紀錄，且現
      況無側溝溝蓋，惟該道路為內部住戶對外唯一通行道路，
      並依據里長之言梗概：本區光復路11號前道路為通行達20
      年以上之村里道路。」等語可佐（詳原審卷㈠第45頁），
      足見系爭土地除經由系爭731、771地號土地外，並未與西
      側光復路連接，而與公路無適宜之聯絡，且系爭土地使用
      分區為都市計畫農業區，有臺中市政府都市計畫土地使用
      分區（或公共設施用地）證明書、土地地籍整理清冊可稽
      （原審卷㈠第39、41至43頁），依都市計畫法臺中市施行
      自治條例第37條規定，亦得申請建築農舍，且觀諸戊○○等
      2人系爭建物外觀，均為兩層樓半之磚造房屋，並裝設窗
      簾、鐵窗、冷氣機，有勘驗筆錄、建物照片可憑（詳原審
      卷㈠第169至175、191至192、411、429頁，本院卷第193頁
      ），應係供戊○○等2人與其家人居住使用，則其對外通行
      至公路，為居住使用之基本要求，如未能與公路有適宜之
      聯絡，即難為得興建農舍之都市計畫農業區土地之通常使
      用。是戊○○等2人主張系爭土地因均未與公路有適宜之聯
      絡，致有不能為通常使用之情形，而為袋地，堪信為真。
　　㈢按有通行權人應於通行必要之範圍內，擇其周圍地損害最
      少之處所及方法為之，民法第787條第2項前段定有明文。
      袋地通行權，非以袋地與公路有聯絡為已足，尚須使其能
      為通常之使用，而是否為通常使用所必要，除須斟酌土地
      之位置、地勢及面積外，尚應考量其用途；又所謂通行必
      要範圍內，周圍地損害最少之處所及方法，應依社會通常
      之觀念，就附近周圍地之土地性質、地理狀況，相鄰土地
      所有人及利用人之利害得失，斟酌判斷之（最高法院106
      年度台上字第1777號裁定、98年度台上字第1842號判決參
      照）。本院前已認定系爭土地為袋地，因均未與公路有適
      宜之聯絡，而得通行周圍地以至公路，惟仍須審酌何通行
      方案為對周圍地損害最少之處所及方法。經查：
　　⒈如附圖一所示之通行方案，係按前述現有私設道路，通行
      系爭731地號土地如附圖一編號731A（面積70.8平方公尺
      ）、系爭771地號土地如附圖一編號771A、771B（面積合
      計20.92平方公尺）之土地，此通行方案與癸○○所有位於
      系爭771地號土地上之同段203建號房屋（門牌號碼臺中市
      ○○區○○路00○0號）並無重疊，且保有相當之距離，此由附
      圖一編號771C之建物位置，亦可明確得知，並無拆除該建
      物部分建築體之問題，且係以既存且已通行長達20年之私
      設道路作為通行方案，對國產署中區分署及庚○○等8人造
      成之損害較小，亦不影響其他鄰地使用現況，應屬適宜之
      通行路徑及方式。
　　⒉至庚○○等5人所提出之通行方案，係通行系爭731地號土地
      如附圖二編號731A（面積78.54平方公尺）；鄰地即同段7
      73地號土地如附圖二所示編號773A（面積4.02平方公尺）
      之土地，而此通行方案，雖亦與癸○○所有上開房屋無發生
      重疊之問題，然須將其他鄰地之土地納入，且通行寬度僅
      2.2公尺，其中部分區域尚有緊臨系爭731地號土地北側地
      籍線上由行政院農業委員會農田水利署臺中管理處管轄之
      灌溉溝渠（即葫蘆墎圳下埤幹線中央支線），而該溝渠除
      靠近光復路口轉彎處有鋪設方形鐵板覆蓋外，其他區段上
      面均為無覆蓋物之明溝，並無法供人車通行使用，縱欲以
      申請變更改道之方式為之，尚需依相關規定辦理，並非易
      事，有臺中市政府水利局110年8月3日中市水管字第00000
      00000號函、行政院農業委員會農田水利署臺中管理處110
      年8月18日農水臺中字第1106437023號函（原審卷㈠第293
      至298頁）、上開溝渠現場照片可稽（詳原審卷㈠第56至57
      、289、293至298、413頁，卷㈡第39、42、95頁，本院卷
      第143至145、197頁），若將此部分區域限縮後，實際通
      行寬度將更少於2.2公尺以下，增加人車通行墜落溝渠之
      危險。反觀附圖一之通行方案，自系爭土地往東側行經系
      爭731、771地號土地至光復路之總長度約33公尺，寬度由
      西往東分成3段，西側段為3公尺、中段為2.4公尺、東側
      段為4公尺，其中以靠近東側段為光復路路口處，與前述
      現有私設道路呈90度垂直狀，考量車輛轉彎進出時之行進
      安全性，實有預留適當迴車或轉彎空間之必要，此安全性
      、適當性非庚○○等5人提出之通行寬度僅2.2公尺可比擬；
      且參系爭土地使用分區為都市計畫之農業區，依法得建築
      農舍，且系爭土地上現有系爭建物，供戊○○等2人及其家
      人居住使用，業如前述，按目前社會對於建物之使用常態
      ，利用汽車出入已係一般通常之需求，則所留設之道路，
      應以能供戊○○等2人及家人得予利用汽車出入，始可達土
      地充分利用之目的，且按目前既有私設道路之寬度，剛好
      供一輛復康巴士通行，而不宜再縮小路寬（詳原審卷㈠第3
      27至328頁），並依劃設消防車輛救災活動空間指導原則
      第1條：「消防車輛救災動線指導原則：㈠ 供救助五層以
      下建築物消防車輛通行之道路或通路，至少應保持3.5尺
      以上之淨寬，及4.5公尺以上之淨高。」之規定（詳原審
      卷㈠第255頁），至少應預留3.5公尺以上之淨寬道路或通
      路，消防車輛始能通行，故以附圖一之通行方案，應較能
      符合利用系爭731、771地號土地通行至光復路之通常使用
      目的，及達救護、防火、救災等緊急使用之需求。至於庚
      ○○等5人抗辯系爭建物為違章建築等語，然系爭建物是否
      為違章建築，僅係攸關該建物是否應被裁罰或拆除之問題
      ，不影響系爭土地依法得建築農舍，故居住使用為系爭土
      地通常使用所必要，而為通行權所考量之範圍。
　　㈣綜此，系爭土地確有通行系爭731、771地號土地之必要，
      並以附圖一之通行方案係對周圍地損害最少之處所及方法
      ，然國產署中區分署及辛○○守等8人均拒絕戊○○等2人通行
      ，則戊○○等2人依民法第787條第1項規定，請求確認對系
      爭731地號土地如附圖一編號731A（面積70.8平方公尺）
      、系爭771地號土地如附圖一編號771A、771B（面積合計2
      0.92平方公尺）之土地有通行權存在，自屬有據。
　　㈤按民法第788條第1項前段規定，土地所有人有袋地通行權
      ，目的在使其土地與公路有適宜之聯絡，而得為通常之使
      用，則通行地所有人自有容忍通行權人通行之義務，且如
      有妨阻土地與公路適宜之聯絡，致不能為通常之使用者，
      土地所有人得請求除去之。戊○○等2人對上開土地既有通
      行權存在，則在通行範圍內，國產署中區分署及庚○○等8
      人自負有容忍戊○○等2人通行該範圍土地之義務，倘其等
      有妨阻戊○○等2人通行之行為，戊○○等2人自得請求除去之
      。是戊○○等2人併請求國產署中區分署及庚○○等8人應容忍
      其於該通行範圍內鋪設柏油及水泥等利於通行之設施，且
      不得為妨礙戊○○等2人通行之行為，即屬有據，應予准許
      。
（三）過水權及設置暗溝之排水設施部分：　
　　㈠按土地所有人因使浸水之地乾涸，或排泄家用或其他用水
      ，以至河渠或溝道，得使其水通過鄰地。但應擇於鄰地損
      害最少之處所及方法為之，民法第779條第1項定有明文。
      戊○○等2人主張系爭建物家用廢水目前係沿庚○○等8人共有
      系爭771地號土地南側原有明溝流至東側與光復路相鄰處
      之公共排水溝等情，業經本院於111年5月6日履勘現場時
      ，經戊○○等2人倒入家用排水管道之紅色顏料測試，確實
      有流經如附圖四編號771B（面積20.07公尺）之明溝後，
      再轉經由本院卷之圖31至34之位置（詳本院卷第149至151
      頁之現場照片），排放至本院卷之圖33至36的溝渠（詳本
      院卷第151至153頁之現場照片）甚明，有本院勘驗筆錄暨
      現場照片、本院111年6月9日準備程序筆錄可佐（詳本院
      卷第109至121、125至141、149至153、178至198頁），堪
      認系爭土地為排出家用廢水至位於光復路之公共排水溝，
      確有需要通過系爭771地號土地之必要，而有過水權存在
      。經本院審視戊○○等2人所提之過水權方案，其中附圖四
      所示之過水權方案，因現有附圖四編號771B（面積20.07
      公尺）之明溝，並非沿著系爭771地號土地南側之地籍線
      而設置，致除該明溝所在位置之土地，庚○○等8人無法為
      有效利用外，該明溝位置以南之部分土地，亦因將明溝區
      隔而無法為有效利用，反觀附圖三所示之過水權方案，係
      按現有排水路徑方向，自系爭781地號土地沿系爭771地號
      土地南側地籍線設置如附圖三所示771A（面積8.65平方公
      尺）之暗溝，再連接至光復路明溝，除仍得維持原有正常
      家用廢水排放方向及狀態，因其過水面積大幅減少至8.65
      平方公尺，且又係沿著系爭771地號土地南側地籍線設置
      暗溝，暗溝以上仍維持覆土狀態，可使系爭771地號土地
      維持完整的利用，屬對於鄰地損害最少之處所及方法。
　　㈡至庚○○等5人提出之過水方案係主張流經國產署中區分署實
      際管理之系爭731地號土地旁之灌溉溝渠、使用系爭781地
      號土地相鄰左側之溝渠排水，抑或可沿附圖一編號771A及
      771B之地籍線設置寬度為30公分之暗溝等，然因系爭731
      地號土地旁之灌溉溝渠，為農田水利設施，農田灌溉排水
      渠道之施設目的為灌溉與農田排水功能，依農田水利法第
      14條第1項：「農田水利設施範圍內，未經主管機關之許
      可不得擅自排放非農田之排水；其屬灌溉專用渠道原則禁
      止。」之規定，可知上開灌溉溝渠係屬於灌溉專用渠道，
      已禁止供非農田之排水使用，至於系爭781地號土地相鄰
      左側之溝渠，明顯位於他人土地上，且其屬性（是否為灌
      溉溝渠）、流向（是否與光復路明溝相通）及高低差均不
      明，且自始即非系爭土地排泄家用水之溝渠，自難認係對
      於鄰地損害最少之處所及方法；又如在附圖一所示編號77
      1A及771B之地籍線重新設置寬度為30公分之暗溝，顯已改
      變系爭771地號土地現有排水路徑，且完成後能否達到一
      定排水功用亦屬未知，尤其溝渠的設置更減少上開通行權
      的寬度，增加通行的風險，可見庚○○等5人提出之過水權
      方案，顯非適法、可行及侵害最小之過水方式，委難可採
      。是以，戊○○等2人依民法第779條第1項規定，請求確認
      系爭土地就系爭771地號土地上如附圖三所示編號771A（
      面積8.65平方公尺）之土地有過水權存在，自屬有據。另
      戊○○等2人雖同時依民法第775條第1項規定，對系爭771土
      地之相同位置主張過水權，並請求法院擇一為其有利之判
      決，然本院既認被上訴人依同法779條第1項規定之請求為
      有理由，其依同法第775條1項規定所為之請求，即無庸再
      行審酌。
　　㈢按土地所有人非通過他人之土地，不能設置電線、水管、
      瓦斯管或其他管線，或雖能設置而需費過鉅者，得通過他
      人土地之上下而設置之，民法第786條第1項前段定有明文
      。戊○○等2人對上開土地既有過水權存在，且為擇對系爭7
      71地號土地損害最少之處所及方法，已將附圖四所示之明
      溝往南移至緊臨系爭771地號土地之地籍線，且將寬度減
      縮為30公分，面積減至8.65平方公尺，並改為暗溝之方式
      ，則在附圖三所示771A（面積8.65平方公尺）土地過水權
      範圍內，庚○○等8人自負有容忍戊○○等2人過水之義務，倘
      其等有妨阻戊○○等2人過水之行為，戊○○等2人自得請求除
      去之。且戊○○等2人併依民法第786條第1項規定，請求庚○
      ○等8人應容忍其於該過水範圍內設置暗溝之排水設施，除
      係供排泄家用水外，亦係為完整系爭771地號土地之有效
      利用，自屬有據，應予准許。
八、綜上所述，戊○○等2人依民法第787條第1項、第788條第1項
    規定，請求確認對國產署中區分署實際管理之系爭731地號
    土地如附圖一編號731A（面積70.8平方公尺）土地、庚○○等
    8人共有之系爭771地號土地如附圖一編號771A、771B（面積
    合計20.92平方公尺）之土地，有通行權存在，國產署中區
    分署及庚○○等8人應容忍其等於該通行範圍內鋪設柏油及水
    泥等利於通行之設施，且不得為妨礙戊○○等2人通行之行為
    ；及依民法第779條第1項、第786條第1項規定，請求確認對
    庚○○等8人共有之系爭771地號土地如附圖三編號771A（面積
    8.65平方公尺）之土地有過水權存在，庚○○等8人應容忍其
    於該過水範圍內設置暗溝之排水設施，且不得為妨礙戊○○等
    2人過水之行為，為有理由，應予准許。從而，原審就通行
    權及開路部分，為戊○○等2人勝訴之判決，核無不當，國產
    署中區分署、庚○○等8人上訴意旨指摘原判決此部分不當，
    求予廢棄改判，為無理由，應駁回其上訴。另原審駁回戊○○
    等2人請求確認過水權部分，則有未當，戊○○提起附帶上訴
    ，為有理由，應予准許，自應由本院將原判決此部分廢棄改
    判如主文第3項所示。另戊○○等2人於本院追加請求庚○○等8
    人應容忍其於前項過水權之土地上設置暗溝之排水設施，亦
    有理由，應予准許。　　　
九、本件事證已臻明確，兩造其餘之攻擊或防禦方法及所用之證
    據，經本院斟酌後，認為均不足以影響本判決之結果，爰不
    逐一論列，附此敘明。
十、據上論結，本件國產署中區分署、庚○○等8人之上訴為無理
    由，戊○○等2人之附帶上訴及追加之訴為有理由，爰判決如
    主文。
中　　華　　民　　國　　111 　年　　10　　月　　19　　日
                民事第二庭  審判長法　官  楊國精
　　　　　　　　　　　      　　　法　官  陳正禧
　　　　　　　　　　　      　　　法　官  陳得利
正本係照原本作成。
不得上訴。
                                  書記官  王譽澄
　　　　　　　　　　　　　　　　　
中　　華　　民　　國　　111 　年　　10　　月　　19　　日